【裁判字號】    98,勞訴,39
【裁判日期】    981030
【裁判案由】    履行契約
【裁判全文】
臺灣臺北地方法院民事判決              98年度勞訴字第39號
原      告  華亞科技股份有限公司
                        667.
法定代理人  甲○○
訴訟代理人  丁○○
            丙○○
被      告  乙○○
訴訟代理人  簡榮宗律師
            朱峻賢律師
上列當事人間請求履行契約事件，本院於民國98年10月9 日言詞
辯論終結，判決如下：
    主      文
被告應給付原告新臺幣玖拾萬元，及自民國九十七年十一月十五
日起至清償日止，按年息百分之五計算之利息。
原告其餘之訴駁回。
訴訟費用由被告負擔二分之一，餘由原告負擔。
本判決第一項於原告以新臺幣參拾萬元供擔保後得假執行。被告
如以新臺幣玖拾萬元為原告預供擔保，得免為假執行。
原告其餘假執行之聲請駁回。
    事實及理由
一、原告主張被告自民國96年4 月12日起受僱於原告，兩造並簽
    訂「聘僱服務合約書」（下稱系爭合約），約定原告依員工
    分紅作業時程，給付被告簽約金新臺幣（下同）180 萬元，
    被告應擔保至少任職3 年，如期間未滿自行離職則應全數返
    還簽約金。嗣原告依約給付被告180 萬元後，被告竟於任職
    未滿3 年之97年8 月5 日離職。依約被告應於離職日返還全
    數簽約金，惟被告簽署另紙切結書央求延期，原告乃同意延
    至97年8 月15日返還。詎被告屆期卻違悖承諾，於要求原告
    減少返還金額未果後，竟分文不還。爰依系爭合約約定提起
    本訴，聲明請求被告給付原告180 萬元，及自起訴狀繕本送
    達翌日起至清償日止，按年息5%計算之利息，並願供擔保請
    准宣告假執行等情。
二、被告則辯稱原告遲至被告受僱一個月，已無法返回原任職公
    司後，始提出系爭合約要求被告簽署。被告當時若不簽署恐
    即失業斷炊，遂被迫簽約，實則未就合約內容與原告有所合
    意。且系爭合約之最低服務年限約定，係欠缺必要性、合理
    性，單為限制員工離職自由而設之定型化契約條款，其加重
    被告之責任，依民法第247 條之1 規定，應屬無效。原告依
    系爭合約為本件請求，並無理由。又縱認該約款有效，被告
    所負返還責任亦屬給付違約金性質，理應依民法第251 條、
    第252 條規定，按被告任職逾1 年6 個月期間所占最低服務
    年限3 年之比例，酌減返還之數額，始屬合理，爰請求駁回
    原告之訴，如受不利判決，願供擔保請准免為假執行等語。
三、經查，被告自96年4 月12日起受僱於原告，兩造並於96年5
    月21日簽訂系爭合約，約定原告依員工分紅作業時程，給付
    被告180 萬元，被告應擔保至少任職3 年，若期間未滿自行
    離職，該180 萬元應全數返還。原告已給付被告180 萬元，
    被告則於任職未滿3 年之97年8 月5 日自請離職等事實，為
    兩造所是認，並有原告提出之系爭合約書、原告錄取通知暨
    離職申請書、切結書等件附卷可稽，堪信為真正。被告雖以
    上詞辯稱兩造未就系爭合約內容達成合意云云。惟查兩造既
    均簽署系爭合約，合約所揭文義即屬兩造合意所為意思表示
    ，被告空言指稱兩造未有合意，顯無可取。被告復以前詞辯
    稱系爭合約中最低服務年限之約定為無效之定型化契約條款
    云云。經查，依系爭合約第一條「甲、乙（依序指原告、被
    告）雙方約定甲方於辦理2006年員工分紅作業時，甲方應依
    甲方辦理員工分紅作業所訂之時程，給付新台幣1,800,000
    元之紅利…予乙方。乙方應擔保自乙方依甲方寄發予乙方之
    錄取通知書上所載之報到日實際至甲方報到之日起，乙方至
    少應於甲方服務滿三年以上。若乙方於甲方服務未滿三年即
    自行離職時，乙方應將上開乙方分紅之全數…退還予甲方」
    約定，可知系爭合約限制被告服務期間至少3 年，係以原告
    給付被告180 萬元作為對價。核此約定，既利於被告延攬人
    才，穩定人力，節省成本，原告亦可因而獲取豐厚對價，兩
    者互惠，並無失衡。且所定最低服務期間3 年，並無足認顯
    屬過長之事證。亦未排除被告依法行使終止勞動契約之權利
    。被告縱有違反服務年限約定，僅喪失終局保有對價之利益
    ，並無額外之損失。堪認此約定尚無被告所指欠缺合理、必
    要性及不當加重被告責任之無效事由。原告依此約定而為請
    求，洵非無據。被告以之為無效置辯，並無可取。又此項約
    定就被告提前離職課以退還180 萬元之義務，實與約定被告
    不履行債務即應給付原告一定金額之違約金契約無異。原告
    雖謂此項約定係證約定金、違約定金性質之定金契約。惟證
    約定金係為證明契約成立所交付，上開約定並無以原告交付
    被告180 萬元作為契約成立證明之意旨，原告指為證約定金
    自非有據。至所謂違約定金，係以交付定金作為債務履行之
    擔保，如付定金一方違約，受定金一方可沒收定金，如受定
    金一方違約，則應加倍返還定金。上開約定亦查無原告違約
    被告即可沒收180 萬元之意旨，顯與違約定金契約有間，原
    告指為違約定金，亦非有據。是原告指上開約定為定金契約
    云云，並無可取。被告辯稱其為違約金契約，則屬有據。按
    債務已為一部履行者，法院得比照債權人因一部履行所受之
    利益，減少違約金。約定之違約金額過高者，法院並得減至
    相當之數額。民法第251 條、252 條定有明文。依系爭合約
    第1 條所定，被告若自受僱日起3 年內自行離職，不論已任
    職之期間久暫，均應給付原告180 萬元。準此，被告任職1
    日離職，與任職差1 日滿3 年時離職，應付違約金之數額均
    相同。其與公平原則顯然有違，自應適用上開民法規定，由
    本院酌情調整其數額。原告謂此項約定係契約自由範疇，法
    院不應介入云云，並無可取。本院審酌被告任職原告公司期
    間已近1 年半，任職之初所任主管職務，經原告調整為非主
    管職，與其簽立系爭合約時不同，此經兩造陳明在卷，被告
    違約離職尚非全然無因，難予苛責等情，認原告依系爭合約
    請求被告給付違約金180 萬元，尚屬過高，應酌減至90萬元
    為適當。末按給付有確定期限者，債務人自期限屆滿時起，
    負遲延責任；遲延之債務，以支付金錢為標的者，債權人得
    請求依法定利率計算之遲延利息；應付利息之債務，其利率
    未經約定，亦無法律可據者，週年利率為百分之五，民法第
    229 條第1 項、第233 條第1 項前段、第203 條定有明文。
    被告依系爭合約應於離職日即96年8 月5 日給付原告上開違
    約金，迄未給付，原告自得請求加付上開法條所定之遲延利
    息。從而，原告請求被告給付90萬元及自起訴狀繕本送達翌
    日即97年11月15日起至清償日止，按年息5%計算之利息部分
    ，為有理由，應予准許。逾此範圍之請求為無理由，應予駁
    回。兩造陳明願供擔保，聲請宣告假執行或免為假執行，經
    核原告勝訴部分，合於法律規定，爰分別酌定相當之擔保金
    額宣告之；原告其餘假執行之聲請，因訴之駁回而失所依據
    ，不予准許。本件事證已臻明確，兩造其餘主張陳述及所提
    證據，經審酌並不影響上開判斷，即不贅述，附此敘明。爰
    依民事訴訟法第79條，第390 條第2 項、第392 條第2 項，
    判決如主文。
中    華    民    國    98    年    10    月    30    日
                        勞工法庭  法  官  黃明發
以上正本係照原本作成
如對本判決上訴，須於判決送達後20日內向本院提出上訴狀
中    華    民    國    98    年    10    月    30    日
                                  書記官  陳怡如


司法院資訊處製作；財團法人民間司法改革基金會備份。
